【裁判字號】    91,訴,3796
【裁判日期】    921204
【裁判案由】    新型專利異議
【裁判全文】
臺北高等行政法院判決                            九十一年度訴字第三七九六號
                              .
    原      告  甲○○○
    送達代收人  乙○○
    被      告  經濟部智慧財產局
    代  表  人  蔡練生（局長）
    訴訟代理人  丙○○兼送達.
                己○○
    參  加  人  丁○○
    送達代收人  戊○○
右當事人間因新型專利異議事件，原告不服經濟部中華民國九十一年七月二十三日經
訴字第○九一○六一一六九八○號訴願決定，提起行政訴訟，經本院裁定命參加人獨
立參加訴訟，本院判決如左：
    主  文
原告之訴駁回。
訴訟費用由原告負擔。
    事  實
一、事實概要：
    原告於民國八十九年二月二日以「棘輪扳手結構改良」向被告申請新型專利，經
    被告編為第00000000號審查，准予專利（下稱系爭案）。公告期間，參
    加人提出異議，經被告審定以九十一年一月三十日（九一）智專三（三）○五○
    五四字第○九一八九○○○三三九號審定書為異議成立之處分，原告不服，提起
    訴願，經遭決定駁回，遂向本院提起行政訴訟。
二、兩造聲明：
    （原告未於準備程序及言詞辯論期日到場，聲明及陳述依其起訴狀所為而記載）
  (一)原告聲明：
    訴願決定及原處分均撤銷。
  (二)被告聲明：
    1.駁回原告之訴。
    2.訴訟費用由原告負擔。
  (三)參加人聲明：
    參加人未於準備程序及言詞辯論期日到場，亦未提出書狀作何聲明或陳述。
三、兩造之爭點：系爭案是否有違專利法第九十八條第二項之規定而不符新型專利要
    件？
  (一)原告主張之理由：
    參加人所提之八十五年三月二十六日申請之第00000000號「棘輪式閉口
    扳手（二）」新型專利案（下稱引證案），其申請專利範圍及圖示內所顯示之棘
    輪扳手，係在環形端頭 1內緣環設凸齒11，此凸輪11為高密度、高數量（七二齒
    ）細齒形，再者，引證案之套環 2之內緣係為夾齒21，而質緣則開設有四Ｖ形槽
    22、22'、22"） ，且每一凹槽（22、22'、22"、22"）內皆設有一配合其形狀之
    擋片（221、221'、221"、221"），該擋片（221、221'、221"、221"）內側面係
    分別連接於一彈簧（222、222'、222"、222"）， 故引證案製造凸齒11之精確度
    已非常困難，在加上四個Ｖ形凹槽、擋片、彈簧之製造，組裝又非常繁雜，如此
    造成製造成本之昂貴、組裝不易、耗費工時之缺點，反觀系爭案以強韌之細齒形
    棘輪環面32，達到細齒形倍數卡掣定位之功效，軸座35上僅有二個槽座41、 412
    以及二個棘齒片 44、442、彈簧之設置，故製造、組裝簡易，可降低品質不良率
    及生產成本，系爭案已具有功效增進之事實，已符合新穎性、進步性之專利要件
    。
  (二)被告主張之理由：
    系爭案之槽座、棘齒片係分別相同於引證案之凹槽及擋片，且系爭案與引證案皆
    有彈簧，故兩者之製造及組裝均相同；另系爭案與引證案皆係使棘齒片（擋片）
    非同步卡掣於棘齒（凸齒）環片相對之各頂掣點上，且皆可達到細齒形倍數卡掣
    定位之功效，故二者之技術手段及功效亦完全相同。至於系爭案之二個槽座、二
    個棘齒片、彈簧之設置，僅是將引證案之四個Ｖ形槽、擋片、彈簧改成二組，然
    而此數量之變更，係熟習該項技術者能輕易達成，且在功效上，引證二之四組棘
    齒片（擋片）之卡掣在受力上更平均，扳手元件較不易損壞，故系爭案相較於引
    證二應不具功效增進，而有違專利法第九十八條第二項規定。至於棘齒或凸齒原
    皆係習知結構，原告所稱引證案製造凸齒之精確度已非當困難，顯係其片面之辭
    。
    理  由
甲、程序方面：
    本件原告經合法通知，無正當理由，未於言詞辯論期日到場，核無行政訴訟法第
    二百十八條準用民事訴訟法第三百八十六條各款所列情形，爰依被告之聲請由其
    一造辯論而為判決，合先敘明。
乙、實體方面：
一、系爭專利係於八十九年二月二日申請專利，被告於八十九年九月十八日審定准予
    專利，該審定是否違反規定，自應以核准審定時所適用之八十三年一月二十一日
    修正公布之專利法規定為斷。次按凡對物品之形狀、構造或裝置之創作或改良，
    而可供產業上利用者，得依法申請取得新型專利，固為系爭專利核准審定時專利
    法第九十七條暨第九十八條第一項前段所明定。惟其新型如「係運用申請前既有
    之技術或知識，而為熟習該項技術者所能輕易完成且未能增進功效時」，仍不得
    依法申請取得新型專利，復為同法第九十八條第二項所明定。
二、查系爭案依其專利申請書之記載，其申請專利範圍為：一種棘輪扳手結構改良，
    其棘輪扳手之頭部係形成一內面具有棘齒環面之框環座，該框環座兩側各蓋覆夾
    靠一環板，且環板間框環座內係容設一旋動軸座，而旋動軸座兩端面自環板之套
    孔各凸伸一具有環扣槽之樞環凸部，並配合Ｃ型扣環夾掣於環扣槽，藉以壓掣環
    板定位於框環座端面上，又旋動軸座周環面上係凹設一具有框承緣及凹孔之槽座
    ，其內係容設一相對具有軸端緣之棘齒片，使凹孔內之張力元件常態撐張棘齒片
    向外靠抵於棘齒環面上，作順向滑越、逆向卡掣定位之功能，另軸向貫穿旋動軸
    座及其樞環凸部之型架穿孔，係滑架兩端各有一側向定位頂珠之型軸桿，使型軸
    桿兩端分別提供不同棘齒旋向之樞轉驅動效果者，其主要特徵在於：該旋動軸座
    周環面上至少凹設二個同旋向具有樞承緣、凹孔之槽座，且各自容設一相對具有
    軸端緣、並受張力元件頂推撐張之棘齒片，其中主要係使各個同旋向之槽座相對
    隔分非整數之棘齒節距，即使各棘齒片非同步卡掣於棘齒環面相對之各頂掣點上
    ，而於旋動軸座順向迴轉時，使各棘齒片在一個棘齒節距旋轉角度內，依序卡掣
    於棘齒環面相對之各頂掣點上定位者，以促使棘輪扳手利用結構較佳且強韌之組
    齒形棘齒環面，達到細齒形倍數卡掣定位之功效，同時可降低品質不良率及生產
    成本之實用功效與目的。
三、經查，引證案為八十六年一月一日審定公告之第00000000號「棘輪式閉
    口扳手（二）」新型專利案，其主要係於扳手本體之環形端頭內緣環設凸齒，其
    內樞套一套環，該套環內緣設有夾齒，而其外緣則開設有四Ｖ型凹槽，每一凹槽
    內皆設有擋片，該擋片之內側面係分別連接於一彈簧，且四擋片係以對角之二片
    為一組，在其與凸齒之囓合狀態下，僅有不特定之一組擋片恰可嵌入凸齒之齒槽
    內(申請專利範圍第一項參照）。經比對系爭案與引證案，系爭案之槽座、棘齒
    片分別相當於引證案之凹槽及擋片，且系爭案與引證案皆有彈簧伸張推持，使棘
    齒片（擋片）非同步卡掣於棘齒（凸齒）環片相對之各頂掣點上，以達細齒形倍
    數卡掣定位之功效。因此，二者技術手段及功效應屬相同。系爭案軸座35上僅有
    二個槽座41、412以及二個棘齒片44、442、彈簧之設置，僅係將引證案之四個Ｖ
    形凹槽、擋片、彈簧改成二組，此數量之變更，屬熟習該項技術者所能輕易達成
    ，且在功效上，引證案之四組棘齒片（擋片）之卡掣較系爭案二組棘齒片（擋片
    ）之卡掣在受力上更平均，扳手元件較不易損壞。另棘齒或凸齒均係習知結構，
    尚不能以引證案係凸齒設置，即謂棘齒具有進步性。
四、從而，被告以系爭案違反專利法第九十八條第二項規定，而為異議成立不予專利
    之處分，應屬合法，訴願決定予以維持，亦屬妥適。原告主張前詞，聲請撤銷訴
    願決定及原處分，為無理由，應予駁回。
據上論結，本件原告之訴為無理由，爰依行政訴訟法第九十八條第三項前段、第二百
十八條，民事訴訟法第三百八十五條第一項前段，判決如主文。
中      華      民      國    九十二    年     十二     月      四      日
                        臺 北 高 等 行 政 法 院   第 三 庭
                                           審 判 長 法  官  姜素娥
                                                    法  官  林文舟
                                                    法  官  陳國成
右為正本係照原本作成。
如不服本判決，應於送達後二十日內，向本院提出上訴狀並表明上訴理由，如於本判
決宣示後送達前提起上訴者，應於判決送達後二十日內補提上訴理由書（須按他造人
數附繕本）。
中      華      民      國    九十二    年     十二     月      五      日
                                                    書記官  王英傑


司法院資訊處製作；財團法人民間司法改革基金會備份。
